臺灣臺南地方法院民事判決　九十一年度訴字第一九八八號
　　原　　　告　泰山企業股份有限公司
　　法定代理人　丙○○
　　訴訟代理人　乙○○
　　　　　　　　丁○○
　　　　　　　　甲○○
　　被　　　告　戊○○
右當事人間請求履行人事保証責任事件，經本院於民國九十三年二月十日言詞辯論終
結，判決如左：
    主 　　文
被告於原告就訴外人姜明龍之財產強制執行無效果時，應給付原告新台幣壹佰零伍萬
柒仟佰壹拾陸元，及自民國九十二年四月十八日起至清償日止，按週年利率百分之
五計算之利息。
訴訟費用由被告負擔。
本判決第一項於原告以新台幣拾陸萬元為被告供擔保後，得假執行。但被告如於直
行標的物拍定、變更或其他執行程序終結前以新台幣壹佰零伍萬柒仟佰壹拾陸元為
原告預供擔保，得免為假執行。
    事      實
甲、原告方面：
壹、聲明：求為判決如主文所示。
貳、陳述：
一、緣訴外人姜明龍係原告公司之受雇員工，於原告公司擔任水產事業組業務主任乙
    職，日前利用其職務之便，未經原告公司同意，即擅將原告公司水產客戶洪萬福
    為等人所給予原告公司之貨款挪為己用，總挪用金額據其自承約達新台幣（下同
    ）八百三十七萬一千五百九十一元之譜，此有姜某本人所書立之悔過書乙紙可稽
    ，致令原告已損失不貲！
二、茲因被告前業與原告簽立「人事保證書」乙紙，並於該保證書第一條同意『自願
    為保證被保證人；姜明龍在乙方（即原告公司）服務期間操守廉潔遵守乙方公司
    規章倘有營私舞弊、虧空公款、．．．及其它情事致乙方遭受損失時　，願負法
    律上完全賠償責任並願放棄先訴抗辯權』，故對於姜某前揭挪用原告公司之貨款
    乙事，被告自應對原告負完全之賠償責任。
三、今原告為保全對被告之前揭損害賠償債權，故業於該債權之部份即壹佰萬元整之
    範圍內，對被告所有如附表所示之不動產及存於「第一銀行新營分行」暨「臺灣
    土地銀行新營分行」之二筆存款實施假扣押強制執行，嗣蒙鈞院以九十一年度聲
    字第八三五號民事裁定喻令原告於該裁定送達後七日內對被告起訴。為此，原告
    暫於上揭對被告債權之部份債權即一百萬元整之範圍內，遵守系爭裁定主文之旨
    ，而提起本件訴訟。
四、本件兩造「人事保證書」至九十二年五月四日期間方終止，故被告指已於九十年
    十二月十日因期滿且未更新而消滅云云，並不實在：
  (一)按民法債編於八十九年五月五日修正施行前，人事保證契約之期間，民法並無限
    制，當事人得自由約定，此觀民法第七百四十條前段之規定自明。故縱令八十九
    年五月五日修正施行之民法債編增訂之第七百五十六條之三第一項之規定，此乃
    早已存在之法理，故在債編修正施行前，依民法第一條規定，亦無適用該法理之
    餘地，此有最高法院九十年度台上字第八三二號民事判決之見解可稽，故可知於
    八十九年五月五日民法債編修正施行前之人事保證，其契約期間並無限制，亦不
    得依修正後之民法第七百五十六條之三第一項規定，來限制或縮短期間。
  (二)按『人事保證約定之期間，不得逾三年。逾三年者，縮短為三年。人事　保證未
    定期間者，自成立日起有效期間為三年』，為修正後民法第七百五十六條之三條
    第一、三項所明定。又此項條文，依民法債編施行法第三十五條規定，於修正施
    行前成立之人事保證，亦適用之。然所謂於修正施行前成立之人事保證，亦適用
    修正後之規定，在三年期間之起算點上，條文並未為明確之規定，但就條文之適
    用結果為斟酌，如認此項條文所稱之三年期間，係溯及自該保證契約之成立之日
    起算，則在修正公布施行前三年之前所訂立之保證契約，其自契約成立之日起逾
    三年期間部分，均因修正後溯及適用之結果，而失其效力，而變更原先保證契約
    之法律效果，使當事人在法律行為當時，依當時有效之法律規定（民法第七百四
    十條參照）所預期之法律效果，因新法之施行而失其效力，顯非法律保障交易安
    全之本旨，亦違反當事人之法律效果意思，況如採此見解，如保證人就逾三年後
    所發生之損害，原已依當時有效之保證契約賠償與僱用人後，嗣因修正公布之結
    果使該保證契約失效，則僱用人所受領之賠償，即因法律關係不存在而為不當得
    利（民法第一百七十九條後段參照），而造成應返還與保證人之結果，亦屬謬誤
    ，而非適當；反之，如認三年之期間係自修正施行之日起算，則不致有變更當事
    人預期法律效果之情況，亦符合當時有效之法律規定，與法律保障交易安全之本
    旨相符，更不影響法律之安定性及確定性，應較為可採」，此有臺灣高等法院高
    雄分院九十年度重上字第七十三號民事判決之判解可稽，另學者林誠二先生亦持
    相類似之見解，故可知民法債編修正施行前之人事保證其契約期間，於修正後雖
    應受民法第七五六條之三第一、三項規定之限制，惟其三年期間之起算點，應自
    民法債編修正施行日即八十九年五月五日起算。
  (三)職是，本件兩造間所締結之「人事保證書」，雖簽約日期為八十七年十二月十一
    日，惟承前所述，其契約期間在民法債編修正施行前即「自八十七年十二月十一
    日起至八十九年五月四日止」之部份，契約期間並無限制；於民法債編修正施行
    後即自八十九年五月五日起，雖契約期間應受民法第七五六條之三第一、三項規
    定限制而縮短為三年，惟該三年期間的起算點，係自民法債編修正施行日即八十
    九年五月五日起算，至九十二年五月四日期間方終止。
  (四)縱鈞院對於上述不盡採，則證人姜明龍於九十年十二月十日前，至少有向原告公
    司客戶收到並挪用貸款一百零五萬七千三百一十六元整，故契約期間仍應算至九
    十年十二月十日終止，則由證人即被保證人姜明龍所自承原證八之報帳單係由伊
    所書寫，且其上所載之九十年十月以及十一月份之帳款一百零五萬七千三百一十
    六元迄未償還，並均係挪用在客戶之交際應酬花費以及貨物價差上，再參以證人
    徐炯桐先生之證述可知證人姜某於九十年十二月十日前（即同年十一、十二月之
    二、三日左右），至少有向原告公司客戶收到並挪用系爭帳款，且此均在本件「
    人事保證書」之有效期間內，故被告自應就此為伊代負損害賠償之責。
五、被告主張原告「與有過失」及有民法第七百五十六條之六各款情形，原告均否認
    之，依司法行政部六一、一０、一三台函民字第八六一二號函之函釋見解：「侵
    權行為人主張被害人與有過失，請求適用過失相抵之規定應負舉證責任」，侵權
    行為人既須負舉證責任，則依同一法理，該侵權行為人之人事保證人倘主張被害
    人與有過失，亦然。今被告雖主張原告「與有過失」，惟均未舉證以實其說，自
    不可採。復按修正後民法第七百五十六條之六之立法理由，可知被告依民法第七
    五六條之六各款規定，主張「原告對姜明龍疏於『選任』、『監督』、及未依民
    法第七五五條之五第一項各款規定通知被告，而應免除責任」云云，實係主張原
    告與有過失。故依前述同一法理，被告應負舉證之責。更有甚者，俟鈞院詢問伊
    是否有任何證據可供證明時，伊竟回答：「證人（指姜明龍）侵佔是發生在公司
    （指原告），我並不知道」，顯見被告對於原告如何選任、監督姜某根本毫無所
    悉，委無足採！復按，證人徐炯桐先生於鈞院詢問伊是否通知被告時，亦證述：
    「被告應該知道，因為他於九十一年六月份的時候有打電話給我」，顯見證人徐
    炯桐先生係於九十一年六月份被告打電話給伊時，即親自告知其姜某挪用公款之
    事實，故被告主張原告未通知伊云云，亦委無足採！
六、原告之公款損失既非應通知被告而未通知後所發生或因此而擴大者，故被告依民
    法第七百五十六條之六第一款規定主張免責云云，亦非可採，依學者林誠二先生
    之見解，復參諸修正後民法第七百五十六條之六立法理由，可　知民法第七百五
    十六條之六第一款的適用，限於以損害係僱用人怠於職務上應為之注意或監督者
    ，且因僱用人應通知而未通知後所生，或因此而擴大者，對此，被告除未舉證證
    明原告怠於對被保證人姜明龍為職務上應為之注意、『選任』、及『監督』」，
    且原告知悉姜明龍挪用原告公款八百三十七萬一千五百九十一元此一事實，亦係
    於姜某書立悔過書之時，故自斯時起原告方應通知被告，惟原告所遭受之公款損
    失，卻已於斯時前發生。是原告之公款損失既非應通知告而未通知後所發生或因
    此而擴大者。
七、證人姜明龍於鈞院庭訊時，即已自承對包括系爭帳款在內之貨款，均挪用在「客
    戶的交際應酬花費及貨物價差」上，而「貨物價差」部份主管並不清楚，至於「
    客戶的交易應酬花費」部份，證人姜某先則證稱其主管劉昌烜及徐炯桐先生自八
    十九年以來都知情，嗣又證述：「九十一年二月二十一日跳票的時候，．．．在
    此之前帳款我都有補足，所以主管不知道」，前後證詞，既於主管知悉之時間點
    有矛盾，則其證詞已非可採，再加上證人徐炯桐先生亦已證述，於九十一年五月
    前，並不知悉證人姜某挪用所收帳款於交際應酬，益證證人姜某之主管，均不知
    證人姜某有挪用公款（包括系爭帳款）之事實，則原告又焉可能知悉？又焉可能
    會同意其延期清償？此外，證人姜某於鈞院庭訊時已證述：「五月二十九日發生
    時候，我的主管徐炯桐就有通知另一位連帶保證人，．．．事發後被告聽到這消
    息來問我，我告訴他這件事，約六月份」，證人徐炯桐先生亦證述：「被告應該
    知道，因為他於九十一年六月份的時候有打電話給我」，加之被告亦自承：「在
    姜明龍自首後，．．．事後我從他人處知道，才打電話給原告，原告才告訴我有
    這件事情發生」，故綜合此類證言，可知原告於九十一年六月份被告打電話給原
    告時，即已將證人姜某挪用公款（包括系爭帳款）之事實通知被告，則被告又焉
    得執陳詞否認。再者，證人姜明龍某已自承伊係於九十一年五月二十九日向原告
    主管自首，且伊自首時，雖是否超過被告之三年人事保證期間，仍屬可議，證人
    姜某於九十年十二月十日前（即同年十一、十二月二、三日左右），至少有向原
    告公司客戶收到並挪用系爭帳款，且證人姜某此行為均發生在被告「人事保證書
    」之有效期間內，故被告自應為證人姜某代負損害賠償之責，已無疑義。
八、原告於九十一年六月間曾通知被告證人姜某有挪用公款，此業獲被告自認，故原
    告無須舉證，另被告主張於同年六月份因被原告假扣押，方打電話查詢云云，亦
    與事實不符，而委無足採：按被告於九十一年六月份有打電話給原告，而原告於
    方時即已將被告挪用公款（含系爭帳款）之事實通知伊，此業獲被告於鈞院本年
    四月十七日庭訊時所自認，是被告主張「九十一年六月間被告因莫名其妙被法院
    假扣押，才打電話查詢，原告始終未通知被告保證責任發生」云云。惟原告對被
    告假扣押之強制執行時間，鈞院民事執行處本訂於九十一年七月二十四日下午，
    惟嗣卻來函更正為同年月二十三日下午，茲因原告疏未注意，致於二十三日當日
    未派人導往執行，嗣即與鈞院民執處達成協議，而於二十三日之後約一星期左右
    完成執行，且假扣押之裁定亦應於斯時或其後送達予被告。是被告上揭主張均與
    實際事實不符。
九、復按民法第七百五十六條之二第二項固規定，人事保證人其「賠償金額以賠償事
    故發生時，受雇人當年可得報酬之總額為限」，惟，依民法債編施行法第三十五
    條規定，可知於民法債編修正施行（八十九年五月五日）前成立之人事保證，並
    不適用上揭民法第七百五十六條之二第二項規定。今本件人事保證成立於八十七
    年十二月十一日，既係在民法債編修正施行前成立，則衡諸前開說明，自不適用
    民法第七百五十六條之二第二項規定，被告賠償範圍亦不限於姜某當年可得報酬
    之總額。被告雖於其「言詞辯論續狀」第五段辯稱：「惟基於契約延續性並且跨
    越過八十九年五月五日契約仍有效成立，解釋上本件亦有七五六條之二第二項適
    用」，惟此除與學者林誠二先生之見解相牴觸，亦為法院實務所不採。
十、第按民法第七百五十六條之二第一項之規定之設立，係為減輕人事保證人之責任
    ，其係指雇用人已得依保證保險或物上保證之方式求償時，即應依該方式為之，
    惟此並非限制雇用人應先就受雇人即主債務人求償」，另「原告不能依他項方法
    受賠償乃消極事實，按舉證責任分配原則，原告對此消極事實，無庸舉證，乃被
    告應就原告得以他項方法受賠償之積極事實負舉證責任」，且倘「被告未舉證證
    明原告得以他項方法受賠償，即應認原告得逕向被告求償」。故依前揭諸實務見
    解，可知被告除不得依民法第七五六條之二第一項要求原告應先向訴外人姜某求
    償外，被告另就原告「得以他項方法（保證保險或物上保證）受賠償」此一事實
    ，亦應負舉證責任；倘未舉證時，原告即得逕向被告求償。
  (一)倘鈞院認原告上揭主張尚屬可議，仍需就「已無其他求償方法或職務保險」提出
    舉證，則由原告公司處理內部人事事務之規範即「人事管理規則」第貳、六、(二)
    １及２條規定：「凡經管現款．．．．營業．．．之從事人員應辦理保證手續，
    其．．．保證責任均以『保證契約書』定之」、「人事保證契約辦理時，被保證
    人需填找一位保證人及一位舖保或兩個人保」，並無其他任何有關保證保險或要
    求提供物上保證等之相關規定，即可證明原告除本件人事保證外，「已無其他求
    償方法或職務保險」；抑且，含姜某在內之所有原告受雇員工，於受雇期間（含
    其後）原告對伊等均無任何保證或職務保險或要求提供物上保證等情，原告公司
    人事單位主管林俐婉小姐均知之綦詳，故俟鈞院傳訊伊時，即可證知！
  (二)再依台灣高等法院九十二年度上易字第四九二號民事判決，以及法務部（90）法
    律決定第０四四二三七號法規諮詢意見認為「高雄市政府暨所屬各機關學校經管
    公有財物人員保證自治條例」第八條第一項有關連帶保證責任之有效期間規定，
    應受民法債編第二十四節之一「人事保證」相關條文之規範，並非逕認該連帶保
    證（即人事連帶保證）有違民法第七五六條之二而無效，故本件兩造約定就姜明
    龍之侵佔行為所生損害負連帶賠償責任，並未違反民法第七五六條之二之規定！
　(三)復按，本件人事保證核其性質乃連帶保證，而「所謂連帶保證者，謂保證人與主
    債務人負債務履行責任之保證，由於連帶保證具連帶債務之性質，故債權人自得
    先向保證人為全部給付之請求，保證人無先訴抗辯權」，此有台灣基隆地方法院
    九十年度重訴字第五十二號判決見解可參，另學者廖家宏先生亦主張：「若補充
    性係指第七百四十五條關於保證人的先訴抗辯權，則如前所述，就一般保證而言
    ，從屬性為其本質，此項補充性並非其本質，既然具有從屬性，並一定需具有此
    項補充性，人事保證契約為獨立性，此項補充性似更不須要，似不應讓人事保證
    人亦可依照七百五十六條之九準用第七百四十五條而享有先訴抗辯權」，故綜上
    學說與實務見解，本件被告既為「人事」兼「連帶」保證人，似應先訴抗辯權存
    在，因此倘鈞院係依民法第七百五十六條之九準用同法第七百四十五條規定，而
    要求原告為前揭舉證，似均與人事及連帶保證之法理有違。
　(四)又按，倘鈞院認原告前段所言尚屬可議，被告於本件仍有先訴抗辯權存在（原告
　  實則否認之），則揆被告於本件「人事保證書」第一條末段已拋棄其先訴抗辯權
  　，且台灣高等法院台中分院九十年度上易字第八十號民事判決如是認為，則被告
    於本件已因拋棄而喪失其先訴抗辯權。故倘鈞院係依民法第七百五十六條之九準
    用同法第七百四十五條規定，要求原告為前揭舉證，則似與被告已拋棄先訴抗辯
    權之法理有違。
十一、被告主張原告於本件請求被告賠償之金額，超過訴外人姜某當年可得薪資報酬
      總額，故依民法第七五六條之二第二項以及民法第二百四十七條之一第一項第
      二款規定，該約定無效云云。按就民法第二百四十七條之一第一項第二款規定
      而言，其所謂「加重他方當事人之責任」，應係指一方預定之契約條款，為他
      方所不及知或無磋商變更之餘地而言，今依兩造人事保證書第一條後段規定，
      可知被告應對訴外人姜某之營私舞弊、虧短公款致原告遭受損失的事實，負完
      全（即全部之意）之賠償責任，而含此條款的本件人事保證書，原告均有於被
      告簽章前，給予伊相當時間了解（按姜某係於八十七年十二月一日到職，而本
      件人事保證書卻係於同年月十一日方簽妥，中間已相隔約十一日之久，故原告
      有給被告相當時間了解，由此可證一般），並於該人事保證書繳回原告公司後
      ，原告亦曾派員與被告聯絡，詢問其是否親簽及對此人事保證書之內容是否有
      意見，必俟被告均無意見且均同意後，原告方敢將該人事保證書歸檔了事。此
      為原告一般處理人事保證書的標準模式，故被告簽訂本件人事保證書前後，依
      前述既有充分的時間知悉其內容，且原告亦曾與伊充分討論並磋商後獲其同意
      ，加之被告亦迄未主張並舉證證明伊簽訂本件人事保證書時，究係如何不及知
      其內容或無法磋商變更，是被告依民法第二百四十七條之一第一項第二款規定
      ，主張本件人事保證書無效云云，即非可採！
、證據：提出悔過書、人事保證書、本院九十一年度聲字第八三五號民事裁定各一
    紙、鑑定報告書、人事管理規則、姜明龍偽造支票背書明細各一份、客戶切結書
    、客戶交付姜明龍之支票、現金明細、支票、退票理由單、報帳單數件為證，聲
    請訊問證人林俐婉。
乙、被告方面：
壹、聲明：求為判決：
  (一)原告之訴駁回。
  (二)訴訟費用由原告負擔。
  (三)如受不利判決，願供擔保免於假執行。
貳、陳述：
一、按八十八年四月二十一日新修正公布並於八十九年五月五日施行之民法債編第七
    百五十六條之三已增訂：「人事保證約定期間，不得逾三年。逾三年者縮短為三
    年。前項期間，當事人得更新之。人事保證未定期間者，自成立之日起有效期間
    為三年。」又同時日修正公布施行之民法債編施行第三十五條亦針對修正之民法
    第七百五十六條之三規定之適用，增訂：「新增第二十四節之一之規定，除第七
    百五十六條之二第二項外，於民法債編施行前成立之人事保證，亦適用之」，是
    人事保證關於保證期間縮短或有效期間為三年之上述增訂規定，於民法債編施行
    前成立之人事保證，自仍得援用修正之民法第七百五十六條之三之規定抗辯人事
    保證關係已因期間縮短或有效期間為三年而告消滅。審判之法院於言詞辯論終結
    前，如該民法債編修正業已施行者，尤無任意拒斥適用之餘地，此乃「法律不溯
    既往」原則例外規定之當然解釋（九十一年台上字第四七八號判決）。此為實務
    上最新見解。職是，原告誤以其他意見，或以為本件不得依修正後之民法第七百
    五十六條之三第一項規定，來限制縮短其期間；或主張在三年期間之起算點上，
    條文並未為明確之規定．．．認三年之期間係自修正之日起算（即八十九年五月
    五日起算）云云，均無足採。
二、本件事實明確，原告未能舉證有依民法第七百五十五條第一項各款規定通知被告
    ，有利原告之事。且為積極事實，怎麼由被告舉證？若不能舉證，即證明原告未
    盡通知義務，當然承擔其責任，怎麼被告未舉證「與有過失」？原告恐對民事訴
    訟法第二百七十七條之舉證責任亦有誤會。抑且，訴外人姜明龍若有「挪用」款
    項，原告依法通知被告，此為常態事實；若姜明龍挪用款項，而原告不需通知，
    卻認為姜明龍有挪用款項者，此為變態事實，民事舉證責任分配原則，主張變態
    者應負舉證責任。原告陳稱：姜明龍係九十年十、十一月份挪用款項，而於一年
    五月二十九日爆發此弊端，其時間亦在三年人事保證期間內云云，即應就訴外人
    姜明龍挪用款項而且原告當時已通知被告之事實，負舉證責任，否則證明姜明龍
    確無挪用公款項，凡此皆為解釋民法第二十四節之一「人事保證」免除保證人負
    過重責任，當然之解釋。原告既然「應」負通知保證人義務，依同法七百五十六
    條之六第一項第一、二款被告即得免除賠償金額，此為法條文義解釋之當然，殆
    無疑義。訴外人姜明龍縱有於九十一年五月三十日書立「悔過書」，其實際發生
    情況如何？保證人均不知悉，突顯原告未負通知之義務（反證姜明龍當時無不法
    弊端），何其時間已在九十年十二月十日，滿三年期間之後，本件原告依據已失
    效之人事保證契約書請求，並無理。
三、原告苟係訴外人姜明龍之僱用人，怎會疏於為職務之監督，遭「挪用」金額達八
    百三十七萬一千五百九十一元？匪夷所思。姑不論如何，依新增民法第七百五十
    六條之三第一項及民法債編施行法第三十五條規定，本件縱有人事保證，亦於九
    十年十二月十日，即滿三年期間，因兩造無另外更新人事保證契約，本件人事保
    證契約已消滅，被告並無任何責任。抑有進者，原告亦有民法第二百十七條第一
    項「與有過失」之適用。由於原告未依民法第七百五十五條之五第一項各款規定
    通知被告，且對訴外人姜明龍之「選任」或「監督」有疏懈者，則依民法第七百
    五十六條之六第一項第一款、第二款規定，被告即得免除賠償責任。
四、原告提出證人徐炯桐（為原告之受雇人，證詞未經具結）證稱「被告應該知道，
    因為他於九十一年六月份的時候有打電話給我」，被告否認之。其證詞係「意見
    之供述」非「體驗之供述」，屬於證人個人意見或推測之詞，不得作為證據，此
    即學理上之意見法則，應予排。經查，九十一年六月間被告因莫名其妙被法院假
    扣押，才打電話查詢，原告始終未通知被告保證責任發生，勿混淆事實。原告仍
    未盡舉證責任通知被告之事實，至為灼然。
五、在未修訂人事保證篇前，一般「人事保證」之保證人，泰半係具有親密關係之親
    友，而由員工之親友擔任人事保證人，透過人情壓力，使員工不致於有失職、
    職之行為，亦為僱主偏好人事保證之理由。惟如讓人事保證人承擔過重之責任，
    可能導致僱主疏於監督管理員工，讓人事保證人蒙受不公平之保證。我國民法始
    加以增列人事保證篇，對傳統的人事保證乃有一定的衝突，尤其本件人事保證書
    又在八十七年十二月間訂立，嗣後之新法律勢必有影響。而人事保證與普通保證
    最大不同者，普通保證人所負的責任是「代負履行責任」，而人事保證則係「代
    負損害責任」。新增訂人事保證篇對於保證人有相當程度的保障，例如：人事保
    證人以僱用人不能以他項方法受損害賠償責任者為限，負其責任、人事保證之期
    間不得逾三年、課予僱用人通知人事保證人之義務，不即通知時，法院得減輕保
    證人之賠償金額或免除之。實務上為減輕人事保證人之責任，曾以「人事保證人
    須承擔範圍不明之風險，若人事保證範圍於訂約當時已可得確定者，即非屬人事
    保證人契約之性質，而應屬民法第七三九條規定之一般保證契約關係．．．」（
    台灣高等法院八十九年勞上字第三八號判決要旨）。凡此皆說明人事保證人之特
    異性質。
六、民法第七百五十六條之二第一項其立法理由厥為：人事保證為無償之單務契約，
    對保證人至為不利，故如僱用人能依他項方法獲得賠償者，諸如僱用人已就受僱
    人之不誠實行為加保證保險，或已由受僱人或第三人提供不動產就受僱人職務上
    行為所致損害為僱用人設定最高限額抵押權等是，自宜要求僱用人先依各該方法
    求償，其有不能受償，或不足受償，始令保證人負其責任，俾減輕保證人之責任
    ，爰增訂本條。由於原告為股票上市之公司，公司為分散風險，衡情應有投保保
    證保險，此為眾所周知之事。職是，原告應先依保險法各該規定求償，苟有不能
    求償或不足求償，始令被告負責。茲原告未先為上揭規定求償，與七五六條之二
    第一項規定不符，欠缺權利保護要件。
七、而實務上以為，勞工（或職員，下稱員工）面試通過後，常常要求於向事業單位
    報到時，按事業單位所製作之人事保證契約書完成人事保證契約，員工如未能找
    到人事保證人，除非能以其他之擔保代之（鋪保或勞工誠實保險），否則可能遭
    拒絕僱用，從而員工或人事保證人可以主張人事保證契約係民法第二四七條之一
    所訂之定型化契約。訴外人姜明龍（即人事保證之被保證人）於八十七年十二月
    進入原告公司受僱，時月薪為三萬零五百元（八十八年未調薪）；八十九年七月
    調薪（迄九十年五月亦未調薪）為三萬六千五百元。縱使再加上積效獎金等，一
    年可得報酬總額亦未達百萬元，原告縱然減縮請求金　額一百零五萬七千三百十
    六元（主張八百多萬元或三、四千萬元侵占款項天文數字　，其內部管控如何，
    用普通常識想就可見微知者－確有過失，詳後述），顯已超過員工當年可得之薪
    資、報酬總額，依民法第二四七條之一關於定型化契約第一項第　二款「加重人
    事保證人之責任」者，該約定無效。倘鈞院本件亦能採為見解，實可督促企業者
    在簽訂人事保證契約時，先進行法律風險評估，以及作好嚴格內部監　督管控機
    制，必要時尋求其他的避險途徑，否則，難保人事保證荒謬情事不斷發生。雖然
    民法債編施行法第二十五條規定：新增第二十四節之一之規定，除第七百五十六
    條之二第二項外，於民法債編施行法前成立之人事保證，亦適用之。本件人事保
    證契約訂立於八十七年十二月十一日，似乎不合。惟基於契約延續性並且跨越過
    八十九年五月五日契約仍有效成立，解釋上本件亦有七五六條之二第二項之適用
    。參酌定型化契約，解釋上合乎平等互惠原則。
八、人事保證與普通保證（即一般金錢債務保證）不同，應屬獨立負擔之損害賠償義
    務，非無民法第二百十七條（與有過失）之適用，刑事判決認定訴外人姜明龍擔
    任原告公司水產事業組業務主任期間，為擴展公司業績並應客戶要求，屢次有交
    際應酬後之歡唱　娛樂續攤行為，致入不敷出．．．連續利用職務上機會．．．
    計二千二百八十四萬六千五百八十四元，未依規定解繳公司．．．嗣被原告公司
    發覺後，陸續歸還餘萬元給原告，迄尚積欠八百萬元尚未歸還云云。判決理由認
    為：被告為擴展公司業績並應客戶要求，屢次有交際應酬後之歡唱娛樂續攤行為
    ．．．全係為公司爭取業績　．．．情節尚可憫恕．．．云云，苟原告會計以及
    帳務管控嚴密，何來八百多萬元未歸還（按本件係主張一百零五萬餘元）？原告
    亦與有過失，如前述，被告主張民法第二一七條「過失相抵」，另主張免除本件
    賠償金額。
九、證據：聲請訊問證人姜明龍。
丙、本院依職權調閱：本院九十一年度裁全字第四一二五號、九十一年度執全字第二
    一一一號假扣押案卷、九十一年度聲字第八三五號限期起訴卷、九十二年度訴字
    第三五０號、九十一年度營簡字第五六五號偽造文書等刑事案卷（含臺灣臺南地
    方法院檢察署九十一年度偵字第八二三六號、九十一年度發查字第一四七一號偵
    查卷），並依原告之聲請訊問證人林俐婉、徐炯桐，另依被告之聲請訊問證人姜
    明龍。
    理      由
壹、程序方面
一、按訴狀送達後，原告不得將原訴變更或追加他訴。但擴張或減縮應受判決事項之
    聲明者，不在此限；又不變更訴訟標的，而補充或更正事實上或法律上之陳述者
    ，非為訴之變更或追加。民事訴訟法第二百五十五條第一項第三款、第二百五十
    六條分別定有明文。本件原告起訴時係主張被告應給付原告一百萬元，及自本訴
    狀繕本送達翌日起至清償日止，按週年利率百分之五計算之利息，嗣於九十二年
    四月十七日準備程序期日以言詞擴張聲明為被告應給付原告一百零五萬七千三百
    十六元，及自九十二年四月十八日起至清償日止，按週年利率百分之五計算之利
    息，其後原告復於九十三年二月十日言詞辯論期日更正聲明為被告於原告就姜明
    龍之財產執行無效果時，被告應給付原告一百零五萬七千三百十六元及自九十二
    年四月十八日起至清償日止，按週年利率百分之五計算之利息，被告於上開期日
    均到場且無異議，而為本案之言詞辯論，揆諸前揭說明，自應予准許，合先敘明
    。
貳、實體方面
一、本件原告起訴主張：緣訴外人姜明龍係原告公司之受雇員工，日前利用其職務之
    便，未經原告公司同意，即擅將原告公司水產客戶洪萬福等人等人所給予原告公
    司之貨款挪為己用，總挪用金額據其自承約達八百三十七萬一千五百九十一元，
    茲因被告前業與原告簽立人事保證書乙紙，同意『自願為保證被保證人；姜明龍
    在乙方（即原告公司）服務期間操守廉潔遵守乙方公司規章倘有營私舞弊、虧空
    公款、．．．及其它情事致乙方遭受損失時，願負法律上完全賠償責任並願放棄
    先訴抗辯權』，故對於姜某前揭挪用原告公司之貨款乙事，被告自應對原告負完
    全之賠償責任，為此，爰依系爭人事保證書之約定，請求判決(一)被告應給付原告
    於原告就訴外人姜明龍之財產強制執行無效果時，應給付原告一百零五萬七千三
    百十六元，及自民國九十二年四月十八日起至清償日止，按週年利率百分之五計
    算之利息。(二)訴訟費用由被告負擔。(三)願供擔保，請准宣告假執行。
二、被告則以：系爭人事保證書於九十年十二月十日已屆三年之保證期間，訴外人姜
    明龍挪用款項之期間，並非發生在人事保證書之保證期間內，又原告發現訴外人
    姜明龍挪用款項之情事時，並未立即通知被告，又訴外人姜明龍挪用款項金額達
    八百三十七萬一千五百九十一元，原告稱迄至姜明龍向原告自首時始發現，顯與
    常情不符，姜明龍自承其挪用款項均支付於擴展公司業績之交際應酬上，足見原
    告對於姜明龍之監督顯有疏失，對於本件損害之發生與有過失，因此，依民法第
    七百五十六條之六規定應免除被告之賠償責任，另原告乃上市公司應會就公司員
    工之不誠實行為投保員工保證保險，因此，原告因先依保險契約求償途徑，不能
    求償或不足求償者，方令被告負責，此外，姜明龍之月薪僅三萬六千五百元，年
    薪未達百萬元，原告之請求金額顯然高於姜明龍當年可獲得之薪資、報酬總額等
    語，以資抗辯。
三、原告主張被告於八十七年十二月十一日與原告簽立人事保證書，同意願為被保證
    人姜明龍即原告之員工，於在原告公司期間倘有虧短公款等情事致原告遭少損失
    時，願負法律上完全賠償責任，並願放棄先訴抗辯權，嗣被保證人姜明龍於九十
    一年五月三十日立下悔過書，自承未經原告公司同意先行挪用客戶所交款項，合
    計八百三十七萬一千五百九十一元等情，並提出人事保證書、悔過書各一紙為證
    （本院卷(一)第六至七頁），另據證人姜明龍於本院審理時到庭證述無訛（本院卷
    (一)第一二０至一一二二頁），復為被告所不爭執，堪信原告此部分主張為真實。
四、原告另主張姜明龍於系爭人事保證書之保證期間內，挪用客戶所交款項達八百三
    十七萬一千五百九十一元，其中於九十年十二月十日以前所挪用之金額達一百三
    十三萬六千六百三十九元，依系爭人事保證書第一條之約定，被告應賠償原告之
    損失，爰請求被告應給付原告一百零五萬七千三百十六元及利息等語，並提出鑑
    定報告書、人事管理規則、姜明龍偽造支票背書明細各一份、客戶切結書、客戶
    交付姜明龍之支票、現金明細、支票、退票理由單、報帳單數件為證，惟被告否
    認在卷，並以前揭情詞置辯，從而，本院應審究者厥為(一)系爭人事保證書之保證
    期間為何？(二)系爭人事保證書是否為定型化契約，有顯失公平之處而無效？(三)於
    系爭人事保證書之保證期間，姜明龍挪用之款項金額若干？(四)原告有無其他途徑
    可資求償？(五)原告有無立即通知被告，被告得否因此免除賠償責任？(六)原告對於
    姜明龍之選任、監督有無疏懈，因而對本件損害之發生與有過失？(七)原告請求被
    告賠償之金額是否高於姜明龍當年所得之報酬總額而因扣減？
五、系爭人事保證書之保證期間自八十七年十二月十一日起至九十年十二月十日止
  (一)按人事保證約定之期間，不得逾三年。逾三年者，縮短為三年。前項期間，當事
    人得更新之。人事保證未定期間者，自成立之日起有效期間為三年，民法第七百
    五十六條之三定有明文。查上開民法第七百五十六之三規定之立法理由係人事保
    證契約係以將來內容不確定之損害賠償債務為保證對象，對保證人極為不利，不
    可不設期間之限制，為免保證人負擔無限期之責任，爰於第三項明定人事保證未
    定期間者，其有效期限自『成立日』起算亦為三年。經過三年有效期後，其人事
    保證關係消滅，如當事人重新訂約，自無不可。
  (二)又依民法債篇施行法第三十五條「新增第二十四節之一之規定，除第七百五十六
    條之二第二項外，於民法債篇修正施行前成立之人事保證，亦適用之」之規定，
    核其立法理由為人事保證，於民法債篇修正前事所常見，為期修正前後效力一致
    ，爰增訂本條規定。則依上開法條之文義解釋，民法第七百五十六條之三對於民
    法債篇修正施行前成立之人事保證契約亦有適用，而民法第七百五十六條之三第
    三項乃已明確規定人事保證未定期間者，「自契約成立之日起」有效期間為三年
    ，若將民法第七百五十六條解釋成自「民法增訂施行時即八十九年五月五日起算
    」，恐與上開條文之文義及立法意旨有違。
  (三)再者，縱自契約成立日起算三年，僱用人亦得以更新人事保證契約之方式因應，
    並非毫無補救之道，並不會對於僱用人造成不公平，殊無從八十九年五月五日起
    算之理，又因任何溯及既往之規定，並然會影響法律安定性與確定性，立法者於
    制訂民法債編第三十五條時，自然業已斟酌，並因認為保證人權利之保護更為重
    要，遂捨安定性及確定性，而取妥當性，從而，為兼顧保護保證人之權利以及法
    律之妥當性，系爭人事保證契約應自成立日即八十七年十二月十一日起算三年，
    迄至九十年十二月十日屆止，方合乎民法債編第七十五十六條之三增訂之目的，
    則原告主張系爭人事保證書訂立時，民法關於人事保證乙節尚未增訂，乃依當事
    人契約自由原則訂立，縱令民法債編於八十九年五月五日增訂之第七百五十六條
    之三第一項「人事保證約定之期間，不得逾三年。逾三年者，縮短為三年」之規
    定，此三年期間應自修正施行之日起算云云，並不可採。
  (四)綜上各節以觀，系爭人事保證書之保證期間乃至九十年十二月十日止，自此之後
    ，兩造並未重新辦理對保及訂立新約，因此，縱被保證人有違反系爭保證書之約
    定致原告受損者，亦以發生於保證期間者為限至為灼然。
六、系爭人事保證書並非定型化契約，亦無民法第二百四十七條之一而無效？
  (一)按依照當事人一方預定用於同類契約之條款而訂定之契約，稱為附合契約（又名
    定型化契約），民法第二百四十七條之一前段定有明文；所謂附合契約係指當事
    人一方預定契約之條款而由需要訂約之他方，依照該項預定條款簽訂之契約而言
    ，此類契約，通常由工商企業者一方，預定適用於同類契約之條款，由他方依其
    契約條款而訂定之。預定契約條款之一方，大多為經濟上較強者，而依其預定條
    款訂約之一方，則多為經濟上之較弱者，於簽訂契約時，每無磋商變更契約條款
    之餘地，為防止契約自由之濫用及維護交易之公平，而有本條之訂定，本條立法
    理由參照。觀之原告提出而為被告所不爭之人事保證書，其條款內容均以打字方
    式，手寫部分僅有當事人簽名、住址及電話等，且保證書末段當事人簽名欄下方
    ，印有８Ｋ（３９ｃｍ×２６‧７ｃｍ）８５﹑１０﹑１０本等字樣，足徵系爭
    人事保證書確係由原告預定適用於同類契約而事先擬定者，應屬民法第二百四十
    七條之一規定之附合契約無疑。
  (二)次按依照當事人一方預定用於同類契約之條款而訂定之契約，為左列各款之約定
    ，按其情形顯失公平者，該部分約定無效：(一)免除或減輕預定契約條款之當事人
    之責任者。(二)加重他方當事人之責任者。(三)使他方當事人拋棄權利或限制其行使
    權利者。(四)其他於他方當事人有重大不利益者。民法第二百四十七條之一定有明
    文。另按稱人事保證者，謂當事人約定，一方於他方之受僱人將來因職務上之行
    為而應對他方為損害賠償時，由其代負賠償責任之契約，民法第七百五十六條之
    一定有明文。據系爭人事保證書關於被告應負責之事項，其中第一條約定：「甲
    方（即被告）自願為保證被保證人姜明龍在乙方服務期間操守廉潔遵守乙方公司
    規章倘有營私舞弊、虧短公款、手續不清洩漏秘密及毀損公物、損害乙方（即原
    告）名譽信用、侵害乙方或他人智慧財產權積欠貨款、借款）、違反法令規定及
    其他情事致乙方遭受損失時，願負法律上完全賠償責任，並願放棄先訴抗辯權」
    、第四條則約定「被保人如欲離職，應事先提請辭職申請書向主管提請辭職，在
    乙方未覓得適當替代人選或未得上級批准之前，不得擅自離職，被保人如違反本
    約定而致使乙方遭受損失時，甲方亦應附完全賠償責任，並願放棄先訴抗辯權」
    、第五條約定「被保人離職，應將經辦款物文件及對外一切職務關係忠實列冊交
    予乙方如違反約定致乙方受損害時，甲方亦應負法律上完全賠償責任，並願放棄
    先訴抗辯權」，由上述約定可知，被告對於被保證人姜明龍所應負責事項，均與
    被保證人於服務期間，其職務行為應負之義務，並未特別加重被告之責任至為明
    顯。雖系爭人事保證書於訂立時並未約定保證期間，然因訂立時，民法債編尚未
    增訂人事保證乙節，因此，尊重契約自由原則下，既屬當事人間之約定，又無違
    反強制禁止規定，應屬有效之約定，況於民法債編增訂人事保證乙節後，為避免
    保證人之保證責任無限期，而增訂民法第七百五十六條之三規定，自系爭人事保
    證書之成立日起至九十年十二月十日屆止，自斯時起，被保證人姜明龍於逾上開
    保證期間而有應對原告負賠償之責者，被告即無庸負保證之責，亦未加重被告之
    責，或有顯失公平之處，因此，被告抗辯系爭人事保證書乃顯失公平云云，除未
    舉證以實其說外，揆諸前揭說明，亦與民法第二百四十七條之一之規定有違，因
    此，難以此遽為有利於被告之認定。
七、於系爭人事保證書八十七年十二月十一日起至九十年十二月十日止之保證期間，
    姜明龍挪用之款項金額若干？
  (一)原告主張依姜明龍挪用貨款為一百零五萬七千三百十六元等情，業據提出報帳單
    二紙為證（本院卷(一)第一四四至一四五頁），復經證人即系爭人事保證書之被保
    證人姜明龍到院證述：「因為我是九十一年五月才無力清償，依公司的制度，都
    要二個月的票期，所以換算應該都是九十一年應收的帳款，九十年的帳款除了系
    爭九十一年二月二十一日票款（即發票日為九十一年二月二十一日、付款人臺南
    市第五信用合作社、背書人黃通水、支票號碼０七Ａ七一七號、票面金額一百零
    五萬七七三百十六元）之外，應該都清償了」等語屬實（本院卷(一)第一三八、一
    四四頁），亦與證人即姜明龍之主管徐炯桐證述：「‧‧‧姜於九十一年三月以
    前都有按時繳回應收帳款，但有些客戶會將票期延長，這種情形姜明龍都會像公
    司報告，有一些支票有遭到退票，但姜明龍說要拿去跟客戶換票，再拿回公司入
    帳，‧‧‧，我發現有一張九十一年五月二十一日到期的票，等到期後被跳票才
    向公司報告，所以我於五月二十一日才向公司提報，五月二十一日的票是換九十
    一年二月二十一日的票，是沖九十年十月、十一月的貨款」等語相符（本院卷(一)
    第一三五頁），另核與臺灣彰化地方法院受理原告與系爭人事保證書另一保證人
    姜美珠間之履行人事保證事件中，委託陳玟君會計師鑑定結果認為於系爭人事保
    證書之保證期間內，姜明龍所挪用之貨款合計達一百三十三萬六千六百三十九元
    ，此有鑑定報告書在卷可稽（本院卷(二)第七三至九六頁），而被告對於姜明龍自
    承挪用一百零五萬七千三百十六元乙節亦不爭執（本院卷(二)第八頁），是以，足
    證姜明龍於保證期間所挪用貨款之金額已逾一百零五萬七千三百十六元甚明。
  (二)至姜明龍辯稱挪用系爭款項係用在拓展業務之交際應酬上，並非侵佔云云，據證
    人徐炯桐證稱：「他（姜明龍）所支出的應酬費用可以向公司申報」等語（本院
    卷(一)第一三五頁），此亦經證人姜明龍證述：「應酬的錢都由業務員先墊，再向
    公司申請，一定是申請不足，必須自己吸收」等語無訛（本院卷(一)第一三八頁）
    ，足徵交際應酬之費用本可申請公司給付，無庸業務員自行支出至明，是姜明龍
    證稱挪用上開款項並非侵佔乙節，顯與事實有違，況姜明龍之犯行業經本院刑事
    庭審理結果認其所為構成業務侵占罪，而判處有期徒刑十月，此業經本院依職權
    調閱九十二年度訴字第三五０號偽造文書等刑事案卷查核明確，因此，姜明龍挪
    用貨款之行為確實與系爭人事保證書第一條約定之「虧短公款」乙節相符，從而
    ，依上開約定被告自應對原告此部分損失負賠償之責。
八、原告並無其他途徑可資求償
  (一)復按人事保證之保證人，以僱用人不能依他項方法受賠償者為限，負其責任，民
    法第七百五十六條之二定有明文。查被告抗辯原告乃上市公司，就公司員工之職
    務行為應會投保員工保證保險，惟其對此並未提出證據供本院查核，尚難信實，
    且據證人即原告公司人事管理主管林俐婉到院證稱：「（問：員工職務有無保險
    ？）除了員工出具保證書外，並無向保險公司投保職務理賠保險」等語明確（本
    院卷(二)第六至七頁），雖證人乃於原告公司任職，惟其乃主管原告公司員工之人
    事事項，對於公司員工有無投保職務理賠保險乙節，知之甚明，因此，所為之證
    述應可採信，況倘若原告有投保員工職務保證保險，其就此項損失向保險公司申
    請理賠，與對被告起訴求償間，相較之下，前者求償之途徑顯較便利、省事，且
    較可能獲得完全之求償，衡之常情，原告殊無反其道而行之理，因此，原告應係
    未就員工投保保證保險，方提起本件訴訟始合乎常理。從而，被告辯稱原告應先
    向保險公司求償乙節，顯不足採。
  (二)再者，鑑於人事保證制度乃在承擔企業經營中受僱人提供勞務之風險，此與一般
    保證通常在擔保債務人對於債權人之清償風險顯有不同，尤其保證人於訂立人事
    保證契約時，實難窺知受僱人為債權人服勞務期間，有無為不法行為之可能。因
    之，於企業可經由他項方法填補損失時，即不應向人事保證人主張權利，故民法
    第七百五十六條之二第一項明定：「人事保證之保證人，以僱用人不能依他項方
    法受賠償者為限，負其責任」，即揭明斯旨，此參諸該條之立法理由：「人事保
    證為無償之單務契約，對保證人至為不利，故如僱用人能依他項方法獲得賠償者
    ，諸如僱用人已就受僱人之不誠實行為參加保證責任（保險法第三章第四節之一
    第九十五條之一至第九十五條之三參照），或已由受僱人或第三人提供不動產就
    受僱人職務上行為所致損害為僱用人設定最高限額抵押權等是，自宜要求僱用人
    先依各該方法求償，其有不能受償，或不足受償，始令保證人令其責任，俾減輕
    保證人之責任」，尤臻明瞭。依此規定，人事保證契約實具有「強烈補充性」之
    性質，且與民法第七百四十五條：「保證人於債權人未就主債務人之財產強制執
    行而無效果前，對於債權人得拒絕清償」，即所謂「先訴抗辯權」之規定相較可
    知，債權人未就主債務人之財產強制執行而無效果前，保證人仍負有清償責任，
    僅得為拒絕清償之抗辯，此與前者所稱「以僱用人不能依他項方法受賠償者為限
    ，負其責任」之情形迥不相牟，故在解釋上應認民法第七百五十六條之二第一項
    規定所稱「僱用人不能依他項方法受賠償者」，並不包含執行主債務人之財產無
    著，始能請求，而僅指僱用人不能依其他方法如保險、執行擔保物等求償，即可
    對保證人主張保證責任甚明。經查本件原告並未有就受僱人之不誠實行為參加保
    證責任，或由被保證人姜明龍或第三人提供不動產就受僱人職務上行為所致損害
    為僱用人設定最高限額抵押權之情形，已如前述，自堪認原告確不能依他項方法
    受賠償，是其主張於對姜明龍執行無效果時，被告應給付原告一百零五萬七千三
    百十六元及利息，即屬有據。
九、原告雖未立即通知被告，惟損害並未因此而擴大，被告尚不得因此減輕或免除賠
    償責任
  (一)再按有左列情形之一者，僱用人應即通知保證人：(一)僱用人依法得終止僱傭契約
    ，而其終止事由有發生保證人責任之虞者。(二)受僱人因職務上之行為而應對僱用
    人負損害賠償責任，並經僱用人向受僱人行使權利者。(三)僱用人變更受僱人之職
    務或任職時間、地點，致加重保證人責任或使其難於注意者；又有前條第一項各
    款之情形而僱用人不即通知保證人者。法院得減輕保證人之賠償金額或免除之，
    民法第七百五十六條之五、第七百五十六條之六分別定有明文。復按民法第七百
    五十六條之五立法意旨乃指保證契約訂立後，無論其係定有期間或未定期間，如
    有因可歸責於受僱人之事由發生，僱用人得依法終止僱傭契約，而其終止事由有
    發生保證人責任之虞，或受僱人因職務上之行為而應對僱用人負擔損害賠償責任
    ，均有加重保證責任之虞，僱用人應即通知保證人，俾能及時處理，有第一項之
    事由時，保證人對於已發生之賠償責任，固難脫免，惟為免將來繼續發生或加重
    保證人之責任，應許其有終止保證契約之權利」，固於人事保證契約有效之期間
    內，受僱人若有民法第七百五十六條之五第一項之事由，僱用人應即通知保證人
    ，否則依民法第七百五十六條之六，法院就保證人應負之保證責任得減輕或免除
    之，則僱用人通知保證人時間已超過人事保證期間，在人事保證期間以外所發生
    之損害，因非人事保證效力所及，保證人自不應負責；但在人事保證期間內所受
    之損害，若該損害係於係於僱用人因通知而未通知後所生者，保證人得主張減免
    保證責任至明。
　(二)被告復辯稱：姜明龍於九十一年五月三十日立下悔過書向原告自承挪用貨款情事
　　，原告並未立即通知被告，依民法第七百五十六條之六第一款之規定，應減輕或
　　免除被告之責云云，查原告對於未立即通知被告乙節，固不爭執，然姜明龍於保
　　證期間內所挪用貨款一百零五萬七千三百十六元，原告於九十一年五月發現時已
　　然發生，且所挪用之款項，並無因未立即通知被告而有擴大、加重被告責任之情
　　事，揆諸前揭說明，被告就已發生之賠償責任，自應負責，並不因原告未立即通
　　知而減輕或免除之。
十、原告對於姜明龍之監督並無疏懈，對於本件損害之發生亦未與有過失
  (一)被告再辯稱：原告乃上市公司，對於姜明龍挪用公款達二千餘萬元，迄至九十一
    年五月三十日立悔過書時尚餘八百三十七萬一千五百九十一元未清償，原告殊無
    可能不知，其顯然對姜明龍之監督有所疏失，且姜明龍之主管徐炯桐明知姜明龍
    挪用貨款，猶不制止，顯有包庇之嫌云云，惟據姜明龍證稱：「我拿回來的票，
    是我朋友的票，主管應該都知道，我從九十一年五月二十一日開始跳票，之前就
    有跳過票，但都有補進去」、「（問：提示原告所提報帳單並告以要旨，是否你
    寫的？）是，公司都會給我二個月的票期，所以我收的票期大概都是二個月，超
    過二個月，主管都會問，我會解釋客戶的財務狀況」、「（問：是否常常拿票期
    很長的票？）後來我都是拿朋友的票，都是九十一年的，因為我是九十一年五月
    才無力清償，依公司的制度，都要二個月的票期，所以換算應該都是九十一年應
    收的帳款，九十年的帳款除了系爭九十一年二月二十一日票款之外，應該都清償
    了，因為在此之前都沒有爆發」、「九十一年二月二十一日跳票的時候，徐炯桐
    就知道我是挪用貨款應酬，因為他一直問我為何會跳票，在此之前帳款我都有補
    足，所以主管（即徐炯桐）不知道」、「從二月二十一日開始跳票又陸續跳票才
    累計的，悔過書是我寫的，我每月所收的帳款為三、四百萬元，九十年的帳款我
    都是以客戶或自己的薪水、獎金、跟朋友借錢來補或是後帳補前帳」等語（本院
    卷(一)第一三八至一三九頁），足徵於九十一年二月二十一日跳票前（系爭票據即
    係補九十年十月、十一月之貨款者），因姜明龍以後帳補前帳或以其他方法沖銷
    應收帳款，因此，原告會計帳冊上所列之應收帳款均有入帳，亦難以立即查知姜
    明龍有挪用公款之情事，且依前開鑑定報告書之鑑定結果亦認為原告公司係以出
    貨客戶單獨設立該客戶知應收帳款明細，會計紀錄入帳時點乃依出貨時間，序時
    入帳。收回帳款沖銷時點，則依每次收回帳款時，由業務指明沖銷客戶對象別，
    以及依應收帳款發生次序沖漲，不得相互挪用（本院卷(二)第七六頁），益證依原
    告之內部規定業務員收回帳款後，得指定沖銷客戶別及帳款，因姜明龍未依規定
    指定沖帳，而以相互挪用之方式，以後帳沖前帳，方會遭致九十一年五月跳票後
    一發不可收拾之局面之情形。
  (二)另證人徐炯桐亦證稱：「（問：業務員出貨量、應收帳款、已收回的帳款為何，
    公司是否知道？）我是從管理報表上看到，姜於九十一年三月以前都有按時繳回
    應收帳款，但有些客戶會將票期延長，這種情形姜明龍都會向公司報告，有一些
    支票有遭到退票，但姜明龍說要拿去跟客戶換票，再拿回公司入帳，最後確實有
    入帳，從九十一年五月份的時候我發現姜明龍有一些沒有收的帳款，應該都是九
    十一年三月包含以前沒有收的帳款，但有開立支票，後面都有客戶的背書，原因
    是因為舉例而言，九十一年一月應收的帳款，二月時候才會列出報表，收回後入
    帳，到三月才知道有無收款，若沒有收，就會列出未收帳款，九十一年前的應收
    帳款姜明龍都有收回現金或支票報帳，但因為部分支票的票期很長，所以直到後
    來沒有兌現才知道之前的帳款沒有兌現，我是九十一年五月中旬時候查，因為我
    看到報表票期異常的非常嚴重，且姜都說是因為客戶延後收成所以才會將票期拉
    長，我就叫公司小姐將資料給我，我才去一一詢問客戶，客戶說已經給了，我發
    現有一張九十一年五月二十一日到期的票，等到期後被退票才向公司報告，所以
    我於五月二十一日才向公司提報，五月二十一日的票是換九十一年二月二十一日
    的票，是充九十年十月、十一月的貨款」、「（問：為何員工挪用八百多萬元，
    公司不知情？）因為銷售金額非常大，單月就可能入帳六、七百萬元，因為姜明
    龍都是以票補，帳面上看不出來，所以一直累積到八百多萬元」等語（本院卷(一)
    第一三四至一三六頁），因證人徐炯桐與姜明龍於九十二年三月十八日本院準備
    程序期日同時到庭相互對質，證明姜明龍對徐炯桐上開所證，並不爭執，堪予採
    信，從而，足認姜明龍每月收回之帳款約有三、四百萬元之譜，金額龐大，且於
    九十一年二月二十一日之票據跳票前，姜明龍均已將挪用之貨款補齊，原告實難
    以帳冊上察覺。
  (三)此外，被告復未提出其他積極證據以實其說，尚難遽認原告於系爭人事保證書之
    保證期間內對於被告之監督有何鬆懈之處，被告此部分抗辯，尚難憑採。
十一、原告請求被告賠償之金額並未高於姜明龍當年所得之報酬總額
    (一)按保證人依前項規定負賠償責任時，除法律另有規定或契約另有訂定外，其賠
      償金額以賠償事故發生時，受僱人當年可得報酬之總額為限，民法第七百五十
      六條之二第二項固定有明文，惟按民法債編施行法第三十五條之規定：「新增
      第二十四節之一之規定，除第七百五十六條之二第二項外，於民法債編修正施
      行前成立之人事保證，亦適用之」，依本條之反面解釋即民法債編修正施行前
      所成立之人事保證契約，民法第七百五十六條之二第二項部適用之，準此，兩
      造簽訂之系爭人事保證書，係八十七年十二月十一日簽立者，乃於民法債編修
      正施行前所成立，揆諸上開說明，並無民法第七百五十六條之二第二項之適用
      ，因之，被告請求原告得請求之金額以被保證人姜明龍於九十年度可獲得之報
      酬總額為限云云，尚不可採。
    (二)另據證人姜明龍於本院刑事庭九十二年五月九日調查期日到庭陳述其每月薪資
      為三萬六千元，獎金不固定，視業績而定（本院九十二年度訴字第三五０號刑
      事卷第四五頁），另證人林俐婉亦證述：「（問：姜明龍之年薪為何？）姜明
      龍是業務，採薪資及獎金計算，合計約一百萬元」等語（本院卷(二)第七頁），
      因此，縱適用民法第七百五十六條之二第二項之規定，原告向被告請求賠償之
      金額亦在姜明龍可獲報酬總額之範圍之內，從而，被告此部分抗辯，亦不足採
      。
十二、綜上所述，兩造所簽立之人事保證書之保證期間乃自八十七年十二月十一日起
      至九十年十二月十日止，於上開保證期間內，被保證人姜明龍挪用貨款達一百
      零五萬七千三百十六元，致原告受有損害，堪信與實情相符，從而，原告依系
      爭人事保證書第一條之約定，請求被告應於對姜明龍執行無效果時，給付原告
      一百零五萬七千三百十六元，及自九十二年四月十八日（即原告於九十二年四
      月十七日擴張聲明到達被告之翌日，本院卷(一)第一六二頁）起至清償日止，按
      週年利率百分之五計算之利息，為有理由，應予准許。
十三、又本件待證事實已臻明確，兩造其餘攻擊防禦方法及舉證，於判決結果已不生
      影響，爰不一一詳為論述，附此敘明。
十四、兩造均陳明願供擔保，聲請宣告假執行或免為假執行，關於原告勝訴部分，經
      核無不合，爰分別酌定相當之擔保金額併准許之。
十五、據上論結，本件原告之訴為有理由，依民事訴訟法第七十八條、第三百九十條
      第二項、第三百九十二條第二、三項，判決如主文。
中　　　華　　　民　　　國　　九十三　　年　　　二　　　月　　二十四　　日
                            臺灣臺南地方法院民事第二庭
~B審判長法　　　官　蔡美美
~B　　　法　　　官　郭貞秀
~B      法　　　官　黃欣怡
右為正本係照原本作成
如對本判決上訴，須於判決送達後二十日內向本院提出上訴狀
中　　　華　　　民　　　國　　九十三　　年　　　二　　　月　　二十五　　日
~B　　　法院書記官　陳美虹
